臺灣臺北地方法院民事判決　　　　　　　96年度訴字第2288號
原　　　告　　台北富邦商業銀行股份有限公司
法定代理人　　甲○○
訴訟代理人　　戊○○
被　　　告　　隆顓科技工程股份有限公司
兼法定代理人　丁○○
被　　　告　　丙○○
上列當事人間清償借款事件，本院於民國九十六年六月二十九日
言詞辯論終結，判決如下：
    主    文
被告應連帶給付原告新台幣伍佰伍拾萬元及如附表所示之利息、
違約金。
訴訟費用由被告連帶負擔。
本判決於原告以新台幣壹佰捌拾參萬肆仟元或等值之中央政府建
設公債九十三年度甲類第七期債票為被告供擔保後，得假執行。
    事    實
甲、原告方面：
一、聲明：除假執行供擔保金額外，如主文所示。
二、陳述略稱：
  (一)緣被告隆顓科技工程股份有限公司（下稱隆顓公司）邀同其
    餘被告丁○○及丙○○為連帶保證人，於民國（下同）九十
    四年三月八日與原告簽立借據，向原告借款三筆，金額分別
    為新台幣（下同）一百五十萬元、一百五十萬元及二百九十
    萬元，共計五百九十萬元，均約定借款到期日為九十五年一
    月十四日，借款期間屆滿前一次或分次將借款本金還清。其
    中：(1)借款本金一百五十萬元部分，利息按原告基準利率加
    碼年息百分之二點九六計算，機動調整；(2)另借款本金一百
    五十萬元及二百九十萬元部分，利息均按原告基準利率加碼
    年息百分之二點四六計算，機動調整。另均約定逾期清償在
    六個月以內者，按上開利率百分之十，超過六個月者，超過
    部分按上開利率百分之二十計付違約金。
  (二)詎料被告隆顓公司對該三筆借款均到期未為清償，共欠原告
    借款五百五十萬元及各如附表所示之利息、違約金，被告丁○○及丙○○為連帶保證人，自應負連帶償還責任。爰依消
    費借貸及連帶保證之法律關係，請求被告負連帶清償責任。
  (三)對於被告之答辯，原告反駁如下：
    (1)知悉被告與訴外人乙○○間之讓與協議，惟乙○○並無承
      擔債務，實際上亦無代被告清償之意思，雖因乙○○之故
      ，原告曾找被告再簽增補借據，但乙○○不僅未簽立增補
      借據，實際上亦未依增補借據條件履行，故原告認為增補
      借據未達成結論，沒有成立生效，故仍依原契約請求。
    (2)上開未成立生效之增補契約主要係約定：到期日均變更
      為一百年一月十四日；利率自九十五年一月十五日起至
      九十七年一月十四日止，均以年息百分之三固定計算，自
      九十七年一月十五起，均改按原告基準利率機動計算；
      本金餘額一百五十萬元、一百五十萬元及二百五十萬元，
      均自九十五年一月十五日起至九十五年九月十四日止，按
      月繳息不還本，自九十五年九月十五日起至九十七年一月
      十四日止，每月繳支付五萬元以償還本息，自九十七年一
      月十五日起至一百年一月十四日止，依年金法按月償付本
      金。另約定被告未依增補借據履行時，即喪失期限利益，
      應立即償還全部借款。
    (3)被告隆顓公司所有廠房已經在執行，原告為第一順位抵押
      權人，但別家銀行也在拍賣，執行款項勢必不足清償。
三、證據：提出借據影本三份、約定書影本一份、保證書影本一
    份、放款帳卡三份、股份有限公司變更登記表一份、戶籍謄
    本二份、批示單影本一份及增補借據影本一份為證，並聲請
    傳訊證人己○○。
乙、被告方面：
一、聲明：(一)原告之訴及假執行之聲請均駁回；(二)訴訟費用由原
    告負擔。
二、陳述略稱：
  (一)被告隆顓公司已於九十四年九月二十二日轉讓給訴外人乙○○，此有轉讓協議書為證；且乙○○亦已到原告銀行營業所
    承諾承擔被告債務，原告已知曉轉讓公司情事，且已同意由
    乙○○承接債務，原告承辦人己○○與乙○○稱已協調好，
    致被告丁○○及丙○○均以為乙○○與原告業完成協商，始
    同意於增補借據簽字繼續擔任連帶保證人，是以本件債務已
    轉讓乙○○，亦應由其負擔。
  (二)兩造曾就被告隆顓公司所有廠房設定抵押權以擔保前揭三筆
    借款債務，故如乙○○未能履行，亦應先拍賣抵押物始向被
    告請求清償借款餘額。被告隆顓公司廠房目前由乙○○使用
    中，且公司名稱已變更，自應由乙○○負返還本件借款債務
    之責。如果乙○○對轉讓協議書不履行，應撤出工廠將股份
    返還，被告就來履行這個義務，但乙○○不履行又佔用工廠
    二年多，還接受移轉股權。
三、證據：提出轉讓協議書影本一份、合作協議書影本一份及銀
    行借款餘額表影本一份為證，並聲請傳訊證人乙○○。
    理    由
一、原告主張意旨略以：(一)被告隆顓公司積欠原告借款五百五十
    萬元及各如附表所示之利息、違約金，被告丁○○及丙○○
    為連帶保證人，自應負連帶償還責任；(二)被告雖辯稱公司轉
    讓乙○○，被告另立增補借據，原告應先拍賣不動產，然乙○○不僅未簽立增補借據，實際上亦未依增補借據條件履行
    ，故增補借據未成立生效，仍依原契約請求，又不動產雖進
    行拍賣程序，然債權人眾多，分配款項勢必不足受償等語。
二、被告答辯意旨則以：(一)本件債務已轉讓乙○○，為原告承辦
    人己○○所同意，被告認定上揭協調完成方於增補借據簽字
    ，債務應由乙○○承擔；(二)縱乙○○未承擔債務，要向被告
    求償，原告亦應先拍賣抵押之不動產，餘額才向被告求償，
    乙○○不應不履行義務又占用工廠二年多云云。
三、兩造對於被告隆顓公司原確有積欠原告借款五百五十萬元及
    各如附表所示之利息、違約金，被告丁○○及丙○○為連帶
    保證人之事實並無爭執，而爭執重點在於：(一)債務是否轉讓
    予乙○○？被告得否免責？增補借據之法律效果如何？(二)原
    告是否應就抵押物優先取償，餘額再向被告求償？爰就上揭
    爭點說明如后。
四、本件債務並未轉讓於乙○○，被告無從免責；增補借據部分
    因新債務不履行，故舊債務未消滅，原告仍得依原契約為本
    件請求，說明如下：
  (一)關於本件債務是否已轉讓於乙○○，證人乙○○證稱：「有
    打過一個轉讓協議書（提出協議書影本），隆顓公司有轉讓
    給我，公司欠的錢有列表是我承受的範圍‧‧‧。」、「有
    跟台北富邦銀行談過這筆債務，但沒有實質的結論，因為轉
    讓協議書的內容有些隆顓公司沒有履行，我認為我們承擔債
    務的部分應該斟酌。‧‧‧。」、「‧‧‧我與丁○○之間
    還有一些協議書的條件沒有履約，所以我不願意承接這個債
    務。」（參見本院九十六年四月二十四日言詞辯論筆錄），
    足見原告稱乙○○不僅未簽立增補借據，實際上亦未依增補
    借據條件履行應屬事實，顯然本件債務實際上並未轉讓於乙○○，被告無從免責，更何況原告既與被告另簽立增補借據
    ，顯無免除被告連帶償還責任之意。
  (二)按因清償債務而對於債權人負擔新債務者，除當事人另有意
    思表示外，若新債務不履行時，其舊債務仍不消滅（民法第
    三百二十條參照）；借款屆償還期後，當事人更約償還期限
    換立借券者，其債務之要素並不變更，自不得謂為消滅舊債
    務而發生新債務（最高法院著有十九年上字第七八八號判例
    參照）；又因清償債務而對於債權人負擔新債務者，除當事
    人另有意思表示外，若新債務不履行時，其舊債務仍不消滅
    ，在舊債務未消滅前，則新舊兩債權並存，債權人自得選擇
    其一而行使之（最高法院四十九年度台上字第一四九八號判
    決意旨參照）。證人己○○雖證稱：「‧‧‧發生這種事情
    我們請他們全部償還，但是他們做不到，所以改成協議分期
    償還，然而簽約之後就沒有錢進來，沒有完成協議‧‧‧。
    」（參見本院九十六年六月二十九日言詞辯論筆錄），原告
    並據以主張增補借據未成立生效，然查：(1)增補借據變更到
    期日，予被告較原契約優惠之利率，由原告出具予被告簽名
    蓋章，顯已成立生效，原告主張未成立生效並非可採；(2)然
    另一方面，增補借據並非單純更約償還期限換立借券，且有
    利率優惠，債之要素已有變更，然被告完全未履行，參酌上
    揭民法第三百二十條規定及最高法院見解，顯有新債務不履
    行，舊債務不消滅之狀況，原告選擇依原契約對被告請求，
    於法並無不合，應予准許。
五、被告辯稱原告應就抵押物優先取償，餘額再向被告求償云云
    ，惟查：(一)原告對被告之債權雖設定有抵押權，然抵押權既
    屬權利，原告是否行使仍屬原告之選擇，並無必定先行使抵
    押權優先取償之法律上義務；(二)設定抵押權之不動產，事實
    上未必均能成功拍賣取償，亦有可能拍賣而無人應買（例如
    具有海砂屋、輻射屋等物之瑕疵，或有長期租約遭他人占住
    等等），若被告辯解可採，則原告若無法先就抵押物優先取
    償，將變成無法向被告求償，不合理甚為顯然；(三)綜上小結
    ，被告辯稱原告必須先就抵押物取償，見解並非可採。
六、綜上所述，本件原告基於消費借貸及連帶保證之法律關係，
    請求被告連帶給付五百五十萬元及各如附表所示之利息、違
    約金，請求為有理由，應予准許。原告陳明願供擔保請求宣
    告假執行，經核並無不合，爰定相當擔保准許之。
七、兩造之其餘攻擊防禦方法，於本件判決結果無影響，爰不一
    一論列，附此說明。
八、據上論結，本件原告之訴為有理由，並依民事訴訟法第七十
    八條、第三百九十條第二項，判決如主文。
中　　華　　民　　國　　96　　年　　7 　　月　　13　　日
                民事第一庭    法    　官　文衍正
以上正本係照原本作成
如對本判決上訴，須於判決送達後20日內向本院提出上訴狀
中　　華　　民　　國　　96　　年　　7 　　月　　13　　日
                  　　　　　　法院書記官　周其祥
